【裁判字號】    97,訴,1003
【裁判日期】    980210
【裁判案由】    殺人未遂等
【裁判全文】
臺灣雲林地方法院刑事判決              97年度訴字第1003號
公  訴  人  臺灣雲林地方法院檢察署檢察官
被      告  戊○○
選任辯護人  洪士凱律師
上列被告因殺人未遂等案件，經檢察官提起公訴（97年度偵字第
3900號），本院判決如下：
    主  文
戊○○犯非法持有刀械罪，處有期徒刑月，如易科罰金，以新
臺幣壹仟元折算壹日，扣案之扁鑽壹支沒收之。又犯恐嚇危害安
全罪，處有期徒刑肆月，如易科罰金，以新臺幣壹仟元折算壹日
，扣案之開山刀壹把沒收之。應執行有期徒刑陸月，如易科罰金
，以新臺幣壹仟元折算壹日，扣案之扁鑽壹支及開山刀壹把均沒
收。
被訴殺人未遂罪（改依傷害罪處理）部分，公訴不受理。
    事  實
一、戊○○明知扁鑽為槍砲彈藥刀械管制條例所列管之刀械，非
    經許可不得持有，竟基於未經許可持有扁鑽之犯意，於民國
    77年間某日，以不詳方式取得扁鑽1 支後，將該扁鑽放置在
    雲林縣虎尾鎮廉使里廉使475 號之住處內，而未經許可持有
    之。嗣於97年7 月24日晚上7 時20分許，戊○○持上開扁鑽
    前往雲林縣虎尾鎮廉使里廉使478 號丁○住處，朝在場之甲○○右側胸部刺1 刀（此部分起訴意旨論以殺人未遂罪，本
    院改依傷害罪處理，而另為公訴不受理之諭知，詳後述），
    丁○及其子乙○○見狀遂合力阻止戊○○，並將其扁鑽取走
    ，戊○○心有不甘，為將扁鑽取回，另基於恐嚇危害安全之
    犯意，返回其上開住處取出其所有之開山刀1 把，再至丁○
    上開住處門口，手持該開山刀作勢追趕乙○○，以此加害生
    命、身體之事，恐嚇乙○○，使乙○○心生畏懼而逃離現場
    ，致生危害於安全。嗣經戊○○自動向警方報案自首持有扁
    鑽，經警到場處理，並扣得上開扁鑽及開山刀各1 把而查悉
    上情。
二、案經甲○○、乙○○訴由雲林縣警察局虎尾分局報告臺灣雲
    林地方法院檢察署檢察官偵查起訴。
    理  由
壹、證據能力部分：
一、按被告以外之人於偵查中向檢察官所為之陳述，除顯有不可
    信之情況者外，得為證據，刑事訴訟法第159 條之1 第2 項
    亦有明文。證人甲○○、乙○○於檢察官偵查中具結後所為
    之陳述，因檢察官原則上均能遵守法律規定，不致違法取供
    ，且其等於偵查中向檢察官所為之陳述，又無顯不可信之情
    況，揆諸前開規定，證人甲○○、乙○○於偵查中向檢察官
    所為業已具結之陳述，自得作為證據使用。
二、按被告以外之人於審判外之陳述，雖不符前4 條之規定，而
    經當事人於審判程序同意作為證據，法院審酌該言詞陳述或
    書面陳述作成時之情況，認為適當者，亦得為證據。當事人
    或辯護人於法院調查證據時，知有第159 條第1 項不得為證
    據之情形，而未於言詞辯論終結前聲明異議者，視為有前項
    之同意，刑事訴訟法第159 條之5 定有明文。本件於進行準
    備程序時，被告及其辯護人對於甲○○、乙○○之警詢筆錄
    均表示同意作為證據使用（本院卷第119 頁），而於言詞辯
    論終結前亦未聲明異議，揆諸上開規定，應認被告已同意甲○○、乙○○之警詢筆錄作為證據，本院審酌上開筆錄製作
    過程並無不法情事，與本案待證事實間具有關聯性，以之為
    本案證據尚無不當，均有證據能力。
三、至其餘與本案相關書面陳述（詳如後述）之證據能力，被告
    及其辯護人於本院行準備程序時表示沒有意見（本院卷第68
    、119 頁），且於言詞辯論終結前亦未聲明異議，本院審酌
    該等書面陳述作成時之情況，認無顯不適當之情形，與本案
    待證事實間復具有相當之關聯性，以之作為本案證據尚無不
    當，依刑事訴訟法第159 條之5 之規定，均具有證據能力。
貳、有罪部分：
一、上揭事實，業據被告戊○○坦承不諱，且經證人即告訴人甲○○、乙○○於警詢、偵查及本院審理時證述明確（警卷第
    5 至10頁、偵卷第17至20頁、本院卷第148 至155 頁），並
    有證人丁○於本院審理時之證言（本院卷第155 反面至157
    頁）、財團法人天主教若瑟醫院（下稱若瑟醫院）於97年7
    月24日出具之甲○○診斷證明書、於97年9 月19日以若瑟事
    字第0970000604號函附之甲○○病歷資料、98年1 月7 日若
    瑟事字第0980000017號函文（警卷第12頁、本院卷第20至53
    頁、第141 頁）、現場圖、現場照片2 張（警卷第19至20頁
    ）、雲林縣警察局97年9 月15日雲警保字第0970028170號函
    文及鑑驗照片（偵卷第28至29頁）在卷可稽，復有被告所有
    之扁鑽、開山刀各1 把扣案可證，足認被告自白與事實相符
    ，堪可採信。本件事證明確，被告犯行堪以認定，應依法論
    科。
二、核被告戊○○所為，係犯槍砲彈藥刀械管制條例第14條第3
    項之非法持有刀械罪及刑法第305 條之恐嚇危害安全罪。被
    告所犯上開2 罪，犯意各別，罪名互異，應分論併罰。被告
    在其持有扁鑽之犯行尚未被有偵查犯罪職權之公務員發覺前
    ，即於97年7 月24日晚上7 時44分許，以00-0000000之電話
    號碼撥打110 報案，主動供出其持有扁鑽之犯罪事實，此有
    00-0000000電話號碼之通聯紀錄、雲林縣警察局97年11月6
    日雲警勤字第0970033716號函文及報案紀錄單各1 份在卷足
    憑（本院卷第83頁、第86至87頁），核與自首之規定相符，
    就其所犯非法持有刀械罪部分，爰依刑法第62條前段之規定
    減輕其刑。爰審酌被告未經許可持有刀械，對社會安全已構
    成危害，又持開山刀恐嚇乙○○，影響社會治安，其犯後尚
    知坦承犯行、態度尚可，告訴人乙○○於本院審理時並表示
    不予追究之意（本院卷第154 頁反面），及其家庭狀況、教
    育程度等一切情狀，分別量處如主文所示之刑及諭知易科罰
    金之折算標準，並定其應執行之刑及易科罰金之折算標準。
    扣案之扁鑽1 支，係違禁物，應依刑法第38條第1 項第1款
    之規定宣告沒收；開山刀1 把，則為被告所有供恐嚇乙○○
    所用之物，應依同條項第2 款之規定宣告沒收。
三、至起訴意旨雖認被告罹患躁鬱症，係精神耗弱之人，應依刑
    法第19條第2 項之規定減輕其刑，並請求依同法第87條第2
    項之規定，令入相當處所施以監護之保安處分。被告及其辯
    護人亦主張被告患有精神疾病，行為時有刑法第19條所定辨
    識行為違法能力或依其辨識而行為之能力，欠缺或顯著降低
    之情形，並提出被告中華民國身心障礙手冊1 紙為證（警卷
    第21頁），惟經本院將被告送請行政院衛生署草屯療養院（
    下稱草屯療養院）作精神鑑定結果，該院根據被告過去生活
    史、疾病史、身體檢查、精神狀態檢查、腦波檢查與心理評
    估結果，認被告為「疑似躁鬱症」患者，於案發當時雖個案
    稱自己行為受到控制，做什麼事情都不記得了，但對於案發
    當時場景人物，卻可清楚描述；另一方面，於案發前幾天並
    無明顯發病跡象，且被控制妄想並非躁鬱症的典型症狀表現
    ，故推斷其犯罪行為時之精神狀態，未達因精神障礙或其他
    心智缺陷致不能辨識其行為違法，或欠缺依其辨識而行為之
    能力；亦為達於因其精神障礙或其他心智缺陷，致其辨識能
    力顯著降低之程度，有草屯療養院97年12月9 日草療精字第
    10428 號函及所附精神鑑定報告書1 份在卷可稽（本院卷第
    105 至107 頁），再觀被告歷次供述可知，被告對於案發當
    時所持用之兇器、前往之地點，及其先持扁鑽前往丁○家中
    ，為搶回扁鑽復返家持開山刀至現場之先後順序等情均能陳
    述無誤，且犯後尚知立即撥打電話報案，告知警方其「持扁
    鑽殺人」等語，顯見被告行為時並無刑法第19條所指因精神
    障礙或其他心智缺陷，致其辨識行為違法或依其辨識而行為
    之能力，有欠缺或顯著減低之情形，被告所辯：其精神病發
    作，發生什麼都不知道云云，不足採信，而起訴檢察官請求
    依刑法第19條第2 項之規定減輕其刑，及依同法第87條第2
    項之規定，令被告入相當處所施以監護，亦無足採。
、公訴不受理部分：
一、公訴意旨另以：被告戊○○於97年7 月24日晚上7 時20分許
    ，持扁鑽前往雲林縣虎尾鎮廉使478 號丁○住處，欲找丁○
    理論，適甲○○亦至丁○上開住處聊天，被告想到甲○○曾
    責罵過，竟基於殺人之犯意，明知胸部乃人體重要臟器、血
    管密集之處，如持刀刺該部位，將深及臟器、刺破血管，造
    成大量失血而有致命之危險，手持上開扁鑽問在場之丁○及
    甲○○「知不知道我手上拿的是什麼」等語，隨即持上開扁
    鑽，朝甲○○之右側胸部猛刺1 刀，致甲○○受有右胸撕裂
    傷2.5 ×1 公分之傷害，被告再次將手舉起時，丁○見狀即
    將被告之手抓住，丁○之子乙○○則拿起椅子架住被告之脖
    子並勸其將扁鑽放下，被告未予理會，乙○○遂持椅子將被
    告敲倒在地，被告方將扁鑽放下，丁○趁機將扁鑽取走，始
    阻止被告，而甲○○經送醫急救治療後，始倖免於難而未遂
    ，因認被告涉犯刑法第271 條第2 項、第1 項之殺人未遂罪
    嫌。
二、按殺人未遂罪之成立，須於實施殺害時，即具有使其喪失生
    命之故意，而未發生死亡之結果者，始足當之。而殺人未遂
    與傷害罪之區別，應以加害人有無殺意為斷，即在下手加害
    時是否明知或預見足以致死而不違背其本意，此一主觀要件
    ，既關係罪責之成立與否，自應憑證據予以證明，且不容有
    合理懷疑存在。至於被害人受傷處所是否為致命部位、傷勢
    之輕重、加害人所用之兇器為何，雖可供認定有無殺意之參
    考，究不能據為絕對之標準（最高法院94年度臺上字第6857
    號判決意旨參照）。又動機雖非犯罪成立要件，但恆為判斷
    犯意之主要參考資料。是應視其犯罪動機、下手情形、殺傷
    次數、殺傷部位、傷勢程度等綜合判斷，俾為認定。
三、公訴意旨以被告持扁鑽刺向甲○○胸部，而胸部為人體重要
    臟器、血管密集之處，持刀刺該部位，將有致命之危險，且
    被告若僅有傷害之犯意，應係刺向四肢等其他部位，而認被
    告係犯殺人未遂罪嫌。訊據被告堅決否認有殺人未遂犯行，
    辯稱：我沒有要殺甲○○等語。辯護人亦為其辯護稱：被告
    不是要致甲○○於死，是剛好看到甲○○坐在那邊才刺下去
    ，如果說是要殺人的話，刺向心臟不是更容易致人於死？而
    且他們平常沒有仇恨，沒有動機要殺他，被告只有刺一刀，
    認定是傷害犯意，比較合情理等語。經查：
    (一)被告於97年7 月24日晚上7 時20分許，持扁鑽1 支前往雲
      林縣虎尾鎮廉使里廉使478 號丁○之住處，並持該扁鑽朝
      甲○○之右側胸部刺1 刀，致甲○○受有右胸撕裂傷「長
      3cm ×寬0.8cm ×深6cm 」之傷害（診斷證明書所記載之
      傷口大小為「2.5 ×1 公分」，此係於急診就醫時所測量
      ，甲○○於97年7 月26日進行修復手術，術中實際測量其
      右胸傷口大小為「長3 cm×寬0.8cm ×深6cm 」，應以術
      中測量之傷口大小為準）等事實，業據被告坦承不諱，核
      與證人甲○○、乙○○於警詢、偵查、本院審理時之證述
      及證人丁○於本院審理時之證述相符，並有甲○○前揭若
      瑟醫院診斷證明書、病歷資料及98年1 月7 日函文在卷可
      佐，此部分事實堪以認定。
    (二)惟被告與甲○○本為鄰居關係，2 人之間並無仇恨過節，
      此業據證人甲○○、乙○○分別於偵查中及本院審理時證
      述明確（偵卷第17至19頁、本院卷第149 頁反面、第151
      頁、第153 頁反面），是被告並無置甲○○於死地之動機
      。若如被告所稱因為之前承包丁○家中油漆工程，作的太
      慢被丁○、甲○○罵，因此記恨在心，而對丁○、甲○○
      不滿（偵卷第8 、32頁），但除此之外並無其他糾紛，諒
      被告應不致為此即萌生殺意。又被告持扁鑽僅在甲○○右
      側胸部刺1 刀，致甲○○受有上開傷害，且觀甲○○所受
      傷害，其傷口大小為「長3cm ×寬0.8cm ×深6cm 」，傷
      口不大，證人甲○○亦自承：右胸口縫了1 針，現在結痂
      了（偵卷第18頁），可見甲○○傷勢並非嚴重，若被告殺
      意已堅，欲置甲○○於死，可直接朝甲○○心臟部位直刺
      即可，甲○○又豈止上開傷勢而已？再依證人甲○○證稱
      ：被告刺了1 次後，沒有繼續其他動作，被告沒有想再刺
      第2 刀（本院卷第148 頁反面、第151 頁）；證人乙○○
      亦稱：被告沒有想要再去刺甲○○（本院卷第153 頁），
      足認被告對甲○○亦無進一步追殺之舉動。是由上述被告
      之動機、下手情形、甲○○所受傷勢程度及被告犯後舉止
      等情觀之，尚難認定被告具有殺人之犯意，被告辯稱其無
      殺人之犯意，應堪採信。
四、綜上所述，被告持扁鑽刺向甲○○右側胸部，致甲○○受有
    上開傷害之行為，犯係刑法第277 條第1 項之傷害罪，公訴
    人認被告係構成同法第271 條第1 、2 項之殺人未遂罪，尚
    有未洽（此部分因非屬有罪判決，無庸依刑事訴訟法第300
    條之規定變更起訴法條）。而按告訴乃論之罪，告訴人於第
    一審辯論終結前，得撤回其告訴；又告訴乃論之罪，其告訴
    經撤回者，應諭知不受理之判決，刑事訴訟法第238 條第1
    項、第303 條第3 款分別定有明文。本件被告既係犯刑法第
    277 條第1 項之傷害罪，依同法第287 條前段之規定，須告
    訴乃論。因告訴人甲○○已與被告達成和解，並具狀撤回告
    訴，有和解書、刑事撤回狀各1 紙附卷可考（本院卷第72至
    73頁），揆諸前述規定，就被告被訴殺人未遂罪部分，應諭
    知不受理之判決。
據上論斷，應依刑事訴訟法第299 條第1 項前段、第303 條第3
款，槍砲彈藥刀械管制條例第14條第3 項，刑法第11條前段、第
305 條、第62條前段、第41條第1 項前段、第2 項、第38條第1
項第1 款、第2 款、第51條第5 款，刑法施行法第1 條之1 第1
項、第2 項前段，判決如主文。
本案經檢察官丙○○到庭執行職務。
中    華    民    國    98    年    2     月    10    日
                  刑事第四庭  審判長法  官 吳 福 森
                                    法  官 李 淑 惠
                                    法  官 王 素 珍
以上正本證明與原本無異。
如不服本判決應於收受判決後10日內向本院提出上訴書狀，並應
敘述具體理由；其未敘述上訴理由者，應於上訴期間屆滿後20日
內向本院補提理由書（均須按他造當事人之人數附繕本）。「切
勿逕送上級法院」。
                                    書記官 吳 伊 婷
中    華    民    國    98    年    2     月    13    日
附錄本案論罪科刑法條：
槍砲彈藥刀械管制條例第14條第3項
未經許可，製造、販賣或運輸刀械者，處3 年以下有期徒刑，併
科新台幣100 萬元以下罰金。
意圖供自己或他人犯罪之用，而犯前項之罪者，處6 月以上5 年
以下有期徒刑，併科新台幣300 萬元以下罰金。
未經許可，持有或意圖販賣而陳列刀械者，處1 年以下有期徒刑
、拘役或新台幣50萬元以下罰金。
第 1 項及第 2 項之未遂犯罰之。
中華民國刑法第305條
（恐嚇危害安全罪）
以加害生命、身體、自由、名譽、財產之事，恐嚇他人致生危害
於安全者，處2 年以下有期徒刑、拘役或3 百元以下罰金。


司法院資訊處製作；財團法人民間司法改革基金會備份。
